最高法院民事判決　　　　　　　　　　　　　　八十七年度台上字第二四九九號
　　上　訴　人　甲○○
　　　　　　　　　　　　（送達代收人　羅瑩雪律師）
　　被　上訴人　乙○○
右當事人間請求指定監護權人事件，上訴人對於中華民國八十七年一月十二日台灣高
等法院第二審判決（八十六年度家上字第二二五號），提起上訴，本院判決如左：
    主  文
原判決廢棄，發回台灣高等法院。
    理  由
本件上訴人主張﹕伊與被上訴人於民國七十年間結婚，七十一年三月十一日生長女丙
○○，兩造雖尚未離婚，惟自七十三年九月被上訴人赴瑞典留學起，即未共同生活，
至今已十二年餘。被上訴人於七十四年九月回國後不久，即與訴外人丁○○同居，共
組家庭，先後於七十七年、八十一年生下一子一女，兩造早已恩斷義絕，各自生活，
完全無法溝通，對未成年女兒丙○○權利義務之行使，惟有完全由夫妻之一方為之，
自有酌定由一方行使監護權之必要。而被上訴人之性格、居住環境，均不利丙○○之
學習發展，為丙○○之利益計，宜由伊任監護人等情，爰依民法第一千零八十九條之
規定，求為命停止被上訴人對丙○○之監護權，並指定伊為丙○○之監護人之判決。
又丙○○之住所指定權，係兩造對丙○○監護權之一部分，伊自得請求指定丙○○與
伊同住，以符合丙○○之最佳利益。爰於前述聲明請求無理由時，求為指定伊之住所
為丙○○之住所之判決。
被上訴人則以：上訴人以在台北任教職為由，不至新竹與伊同居，並將丙○○搶走，
與被上訴人隔離。被上訴人曾另案訴請上訴人交付子女，獲勝訴判決確定，但上訴人
仍拒不遵從，致伊無法行使監護權，並非伊不願行使。況兩造婚姻既然存續，亦不生
定子女監護權之問題等語，資為抗辯。
原審維持第一審所為上訴人敗訴之判決，駁回其上訴，無非以﹕父母對於未成年子女
權利義務之行使，內容包羅萬端，其中當然包括提供子女住所，本件上訴人備位聲明
「請求指定上訴人之住所為丙○○之住所」，實已包括在其先位聲明「指定上訴人為
丙○○之監護權人」之內，其所謂之預備聲明，實乃附條件之減縮意思。依民事訴訟
法第四百四十六條、第二百五十六條第二款之規定，上訴人為訴之聲明減縮，於法並
無不合。被上訴人認係訴之追加，表示不同意，當屬誤會。上訴人主張兩造於七十年
間結婚，至今婚姻仍存續；及丙○○（七十一年三月十一日出生）係兩造所生女兒，
迄今尚未成年之事實，業據其提出戶籍謄本二份為證，被上訴人亦不爭執，自堪信為
真實。按父母對於未成年子女之權利義務，除法律另有規定外，由父母共同行使或負
擔之。父母之一方不能行使權利時，由他方行使之。父母對於未成年子女重大事項權
利之行使意思不一致時，得請求法院依子女之最佳利益酌定之。父母濫用其對於子女
之權利時，其最近尊親屬或親屬會議，得糾正之；糾正無效時，得請求法院宣告停止
其權利之全部或一部。民法第一千零八十九條第一項、第二項及第一千零九十條定有
明文。另依民法第一千零八十六條規定，夫妻雙方均為未成年子女之法定代理人。故
在婚姻存續中，有關未成年子女之監護權，在無一方不能行使或一方因濫用親權被法
院宣告停止親權之情形下，自應共同行使之，此與夫妻雙方因離婚後不再共同生活，
須酌定監護權歸於一方行使之情形不同。況民法第一千零八十九條第二項所謂之重大
事項權利之行使意思不一致，乃指未成年子女之父母雙方均得對未成年子女行使權利
負擔義務之情形下，如有意思不一致時，得請求法院依子女之最佳利益酌定之，而非
指一有重大事項夫妻意見不一致時，即得停止另一方對於未成年子女之權利義務。又
依少年福利法第二十三條第一項、第九條第二項第五款規定，父母對少年有其他濫用
親權之行為者，少年最近尊親屬得向法院聲請宣告停止其父母之監護權。本件上訴人
主張被上訴人對伊曾有傷害之行為，又與他人通姦等情，固據提出刑事確定判決為證
，被上訴人對此部分事實亦不爭執，然無法據此逕認被上訴人有濫用親權，或有不能
行使監護權之情形。被上訴人身任大學教職，有固定之收入，對於丙○○自無不能行
使親權之情形存在，亦非無負擔扶養義務之能力，故上訴人主張被上訴人不能行使親
權，請求停止被上訴人之親權，並指定上訴人為丙○○之監護人，洵非有據，應予駁
回。上訴人請求指定其行使及負擔對於丙○○之權利義務，既非有理，其請求指定丙
○○與上訴人同住，亦無理由，應併予駁回等詞，為其判斷之基礎。
按父母對於未成年子女之權利義務，固包括子女居住所之指定權在內，惟本件上訴人
前一聲明（上訴人稱為先位聲明，原審則認為無所謂先位及備位聲明）請求判決停止
被上訴人對丙○○之監護權並指定上訴人為丙○○之監護人，乃係請求判決對於未成
年子女丙○○之權利義務由母（即上訴人）之一方單獨行使或負擔。而上訴人後一聲
明（上訴人稱為備位聲明）請求判決指定上訴人之住所為丙○○之住所，則係在對於
未成年子女丙○○之權利義務，由父母共同行使或負擔之情形下，請求判決指定上訴
人之住所為丙○○之住所，兩者請求之原因事實，並不相同。原審未就上訴人後一聲
明請求指定上訴人之住所為丙○○之住所，說明其不足採之意見，遽以前一聲明請求
無理由，為後一聲明請求不利之判決，自有判決不備理由之違法。又減縮應受判決事
項之聲明，係就原起訴事項之一部，不再請求法院裁判，其減縮不再請求裁判之部分
，自合法減縮時起，訴訟繫屬溯及的消滅，法院無庸就該減縮部分更為裁判。本件原
審一方面認上訴人備位聲明請求指定上訴人之住所為丙○○之住所，為訴之聲明之減
縮，一方面仍就減縮前原來之聲明及減縮後之聲明，合併予以裁判，究竟上訴人備位
聲明請求指定上訴人之住所為丙○○之住所部分，其性質為何﹖原審未詳查審究，遽
為不利於上訴人之判決，亦有未合。上訴論旨，指摘原判決不當，求予廢棄，非無理
由。
據上論結，本件上訴為有理由，依民事訴訟法第四百七十七條第一項、第四百七十八
條第一項，判決如主文。
中      華      民      國    八十七    年      十      月    二十三    日
                              最高法院民事第二庭
                                  審判長法官  曾  桂  香
                                        法官  劉  延  村
                                        法官  徐  璧  湖
                                        法官  劉  福  聲
                                        法官  黃  秀  得
      右正本證明與原本無異
                                              書  記  官
中      華      民      國    八十七    年     十一     月      五      日
                                                                    ｖ
